臺灣高等法院臺南分院刑事判決
110年度金上訴字第409號
上  訴  人  
即  被  告  林凱翔


上列上訴人因加重詐欺等案件，不服臺灣嘉義地方法院109年度
訴字第750號中華民國110年1月29日第一審判決（起訴案號：臺
灣嘉義地方檢察署109年度偵字第9485號），提起上訴，本院依
簡式審判程序判決如下：
    主  文
原判決撤銷。
林凱翔犯三人以上共同冒用公務員名義詐欺取財罪，處有期徒刑
壹年。緩刑參年。
扣案之Iphone11行動電話壹支、如附表所示偽造之公印文，均沒
收之；未扣案之Iphone6行動電話壹支、門號0000000000號SIM卡
壹張，均沒收之，於全部或一部不能沒收或不宜執行沒收時，追
徵其價額。
    事  實
一、林凱翔基於參與犯罪組織之犯意，於民國109年9月間某日，
    以其所有之Iphone11行動電話1支，連結網際網路，經由臉
    書社群網站，與真實姓名不詳，微信暱稱「卡比獸」之人聯
    絡後，加入由「卡比獸」、真實姓名均不詳，微信暱稱「毛
    線」、「08957」、「肥肥」及其餘數名成年男女所組成之
    三人以上以實施詐術為手段，具有持續性、牟利性與結構性
    之詐欺集團犯罪組織，擔任該組織之車手，並與其所有之Ip
    hone6、Iphone11行動電話各1支、門號0000000000號SIM卡1
    張做為聯絡工具，與「卡比獸」及其他詐欺集團成員意圖為
    自己不法之所有，基於三人以上共同冒用公務員名義詐欺取
    財、行使偽造公文書及隱匿詐欺所得去向而洗錢之犯意聯絡
    ，先由「卡比獸」於109年9月28日21時30分許，通知林凱翔
    於翌（29）日前往臺北火車站待命。嗣由該詐欺集團成員自
    109年9月29日11時46分許起，陸續撥打電話給洪天娥，先佯
    稱為中正戶政事務所人員，表示洪天娥涉及洗錢案件，嗣又
    佯稱為中正分局李天明警官，表示洪天娥帳戶有涉及洗錢情
    事，需提供所有戶頭款項，要求洪天娥將帳戶內款項提領出
    來，使洪天娥陷於錯誤，依指示先於同日14時15分許，將新
    臺幣（下同）45萬元交給女性詐欺集團成員，復於同日15時
    30分許，前往址設臺北市○○區○○路0段00○0號石牌郵局提領4
    5萬元，林凱翔再經「卡比獸」指示，於同日16時54分許，
    在臺北市○○區○○○路000號，以IBON系統輸入詐欺集團成員提
    供之號碼後，列印詐欺集團成員所製作，上有偽造「法務部
    行政執行署臺北凍結管制命令執行官印」公印文1枚之偽造
    「臺灣臺北地方法院法院清查」公文1紙、上有偽造「法務
    部行政執行署臺北凍結管制命令執行官印」公印文1枚之偽
    造「臺灣臺北地方法院法院清查（2）」公文1紙、上有偽造
    「法務部行政執行署臺北凍結管制命令執行官印」、「檢察
    官施教文」、「書記官楊英杰」公印文各1枚之偽造「臺灣
    臺北地方法院地檢署刑事傳票」公文1紙後，於同日17時許
    前往臺北市○○區○○公園公廁旁與洪天娥見面，當場將上開偽
    造公文書3張交給洪天娥，足以生損害於洪天娥及偽造公文
    書內所載司法機關之公信力，並依詐欺集團成員指示，將Ip
    hone6行動電話（工作手機）交給洪天娥，由洪天娥與電話
    另一端之詐欺集團成員交談後，洪天娥遂交付45萬元給林凱
    翔，林凱翔再依「卡比獸」指示，於同日18時許，在臺北市
    火車站2樓○○○廁所內，將款項均交給另一名男性詐欺集團成
    員，隱匿詐欺所得去向，詐欺集團成員則於翌（30）日將林
    凱翔該次詐騙之車馬費及3%計算之報酬共22,500元，以自動
    櫃員機存款之方式，存入林凱翔於中國信託商業銀行股份有
    限公司（下稱中國信託）所申設，帳號000000000000號帳戶
    內。
二、案經臺北市政府警察局北投分局報告臺灣嘉義地方檢察署檢
    察官偵查起訴。
    理  由
一、本件被告所犯為死刑、無期徒刑、最輕本刑為三年以上有期
    徒刑以外之罪，亦非屬高等法院管轄之第一審案件，其於本
    院已就被訴事實為有罪之陳述，經告知簡式審判程序之旨後
    ，檢察官、被告對於本件改依簡式審判程序審理均表示無意
    見，本院乃依刑事訴訟法第364條、第273條之1第1項規定，
    當庭裁定本件進行簡式審判程序。依同法第273條之2規定，
    本件不受同法第159條第1項、第161條之2、第161條之3、第
    163條之1及第164條至第170條有關證據調查程序規定之限制
    。次關於組織犯罪防制條例之罪，訊問證人之筆錄，以在檢
    察官或法官面前作成，並經踐行刑事訴訟法所定訊問證人之
    程序者為限，始得採為證據，組織犯罪條例第12條第1項定
    有明文。證人即被害人洪天娥於警詢時陳述，因非在檢察官
    及法官面前作成，不能作為被告涉犯組織犯罪條例所列之罪
    之證據使用，然非不能採為被告涉犯其他犯罪時之證據，合
    先敘明。　　
二、認定犯罪事實所憑之證據及理由：
　  上揭犯罪事實，業據被告於警詢、偵訊、原審及本院審理時
    均坦承不諱（見偵卷第49至56、59至64、133至139、187至1
    91、245至248頁；109年度聲羈字第154號卷第17至22頁；原
    審卷第18至20、73至74、87至96頁；本院卷第67、123頁）
    ，就參與犯罪組織部分，並有原審核發之搜索票、搜索、扣
    押筆錄、扣押物品目錄表、指認犯罪嫌疑人紀錄表各1份、
    存摺影本2份、照片33張、行動電話截圖5張、中國信託109
    年12月9日中信銀字第109224839312561號函及所附客戶基本
    資料、交易明細各1份在卷可查（見偵卷第29至35、75至78
    、81至83、91至103、105、108至111、229至240頁）及Ipho
    ne11行動電話1支、中國信託帳號000000000000號提款卡1張
    、偽造之「臺灣臺北地方法院法院清查」、「臺灣臺北地方
    法院法院清查（2）」、偽造「臺灣臺北地方法院地檢署刑
    事傳票」各1紙扣案可證，就三人以上共同冒用政府機關及
    公務員名義詐欺取財、行使偽造公文書部分，除上開證據外
    ，並有被害人洪天娥於警詢證述明確（見偵卷第65至72頁）
    ，足認被告上開任意性自白，核與事實相符。本案事證明確
    ，被告犯行足均堪認定，應予依法論科。
三、論罪科刑：
  ㈠組織犯罪防制條例係藉由防制組織型態之犯罪活動為手段，
    以達成維護社會秩序、保障人民權益之目的，乃於該條例第
    3條第1項前段與後段，分別對於「發起、主持、操縱、指揮
    」及「參與」犯罪組織者，依其情節不同而為處遇，行為人
    雖有其中一行為（如參與），不問其有否實施各該手段（如
    詐欺）之罪，均成立本罪。然在未經自首或有其他積極事實
    ，足以證明其確已脫離或解散該組織之前，其違法行為，仍
    繼續存在，即為行為之繼續，而屬單純一罪，至行為終了時
    ，仍論為一罪。又刑法上一行為而觸犯數罪名之想像競合犯
    存在之目的，在於避免對於同一不法要素予以過度評價。自
    然意義之數行為，得否評價為法律概念之一行為，應就客觀
    構成要件行為之重合情形、主觀意思活動之內容、所侵害之
    法益與行為間之關連性等要素，視個案情節依社會通念加以
    判斷。刑法刪除牽連犯之規定後，原認屬方法目的或原因結
    果，得評價為牽連犯之二犯罪行為間，如具有局部之同一性
    ，或其行為著手實行階段可認為同一者，得認與一行為觸犯
    數罪名之要件相侔，依想像競合犯論擬。倘其實行之二行為
    ，無局部之重疊，行為著手實行階段亦有明顯區隔，依社會
    通念難認屬同一行為者，應予分論併罰。因而，行為人以一
    參與詐欺犯罪組織，並分工加重詐欺行為，同時觸犯參與犯
    罪組織罪及加重詐欺取財罪，雖其參與犯罪組織之時、地與
    加重詐欺取財之時、地，在自然意義上非完全一致，然二者
    仍有部分合致，且犯罪目的單一，依一般社會通念，認應評
    價為一罪方符合刑罰公平原則，應屬想像競合犯，如予數罪
    併罰，反有過度評價之疑，實與人民法律感情不相契合。又
    加重詐欺罪係侵害個人財產法益之犯罪，其罪數計算，以被
    害人數、被害次數之多寡，決定其犯罪之罪數；核與參與犯
    罪組織罪之侵害社會法益，因應以行為人所侵害之社會全體
    利益為準據，認定係成立一個犯罪行為，有所不同。是以倘
    若行為人於參與犯罪組織之繼續中，先後加重詐欺數人財物
    ，因行為人僅為一參與組織行為，侵害一社會法益，應僅就
    首次犯行論以參與犯罪組織罪及加重詐欺罪之想像競合犯，
    而其後之犯行，乃為其參與組織之繼續行為，為避免重複評
    價，當無從將一參與犯罪組織行為割裂再另論一參與犯罪組
    織罪，而與其後所犯加重詐欺罪從一重論處之餘地（最高法
    院107年度台上字第1066號判決意旨參照）。
  ㈡洗錢防制法業於105年12月28日修正公布，並於106年6月28日
    生效施行（下稱新法）。修正前該法（下稱舊法）第1條揭
    櫫之立法目的為「防制洗錢，追查重大犯罪」，而本次修法
    後修正為「為防制洗錢，打擊犯罪，健全防制洗錢體系，穩
    定金融秩序，促進金流之透明，強化國際合作」，其立法目
    的及保護法益，已自單純國家對重大（特定）犯罪之追訴及
    處罰，擴增至防制洗錢體系之健全、金融秩序之穩定及透明
    金流軌跡之建置。至於洗錢犯罪本質在於影響合法資本市場
    並阻撓偵查，且洗錢之行為包含處置（即將犯罪所得直接予
    以處理）、多層化（即為使偵查機關難以追查金流狀況，以
    迂迴層轉、化整為零之多層化包裝方式，掩飾或隱匿特定犯
    罪所得）及整合（即收受、持有或使用他人犯罪所得，使該
    犯罪所得披上合法之外衣，回歸正常金融體系）等各階段行
    為，其模式不祗一端，故為澈底打擊洗錢犯罪，新法乃參照
    相關國際標準建議及公約之洗錢行為定義，將洗錢行為之處
    置、多層化及整合等各階段，全部納為洗錢行為，而於新法
    第2條規定：「本法所稱洗錢，指下列行為：一、意圖掩飾
    或隱匿特定犯罪所得來源，或使他人逃避刑事追訴，而移轉
    或變更特定犯罪所得。二、掩飾或隱匿特定犯罪所得之本質
    、來源、去向、所在、所有權、處分權或其他權益者。三、
    收受、持有或使用他人之特定犯罪所得。」以求與國際規範
    接軌。2.從而，行為人對於特定犯罪所得，基於洗錢之犯意
    ，參與整體洗錢過程中任一環節之處置、分層化或整合行為
    ，致生新法所保護法益之危險者，即應屬新法所欲禁絕之洗
    錢行為，至該行為是否已使特定犯罪所得轉換成合法來源之
    財產，則非所問。而上開第1款之洗錢行為，只以有掩飾或
    隱匿特定犯罪所得來源之意圖，與「移轉」或「變更」特定
    犯罪所得之行為，即為已足，不以有掩飾或隱匿特定犯罪所
    得來源之行為為必要。所稱「移轉特定犯罪所得」，係指將
    刑事不法所得移轉予他人，以達成隱匿效果而言；所謂「變
    更特定犯罪所得」，乃指將刑事不法所得之原有法律或事實
    上存在狀態予以變更而達成隱匿效果。至所意圖隱匿者究為
    自己、共同正犯或他人之特定犯罪所得來源，皆非所問。又
    上述第2款之洗錢類型，固多以迂迴曲折之方式輾轉為之，
    但不以透過多層之交易活動為限，且掩飾或隱匿之管道是否
    為共同正犯或其他第三人，亦可不問。因而過往實務見解認
    為，行為人對犯特定犯罪所得之財物或利益作直接使用或消
    費之處分行為，或僅將自己犯罪所得財物交予其他共同正犯
    ，祗屬犯罪後處分或移轉贓物之行為，非本條例所規範之洗
    錢行為，已與新法所規定之洗錢態樣有所扞格。蓋行為人如
    意圖掩飾或隱匿特定犯罪所得來源，而將特定犯罪所得直接
    消費處分，或移轉交予其他共同正犯予以隱匿，甚或交由共
    同正犯以虛假交易外觀掩飾不法金流移動，依新法規定，皆
    已侵害新法之保護法益，係屬新法第2條第1或2款之洗錢行
    為，尚難單純以不罰之犯罪後處分贓物行為視之（最高法院
    108年度台上字第3086號、109年度台上字第436號判決意旨
    參照）。
  ㈢核被告所為，係犯組織犯罪防制條例第3條第1項後段之參與
    犯罪組織罪、刑法第339條之4第1項第1款、第2款之三人以
    上共同冒用公務員名義詐欺取財罪、同法第216條、第211條
    之行使偽造公文書罪，及違反洗錢防制法第2條第2款之規定
    ，而犯同法第14條第1項之洗錢罪，又以：
  ⒈按共同正犯間，非僅就其自己實施之行為負其責任，並在犯
    意聯絡之範圍內，對於他共同正犯所實施之行為，亦應共同
    負責（最高法院32年上字第1905號判決意旨參照）。共同正
    犯之意思聯絡，原不以數人間直接發生者為限，即有間接之
    聯絡者，亦包括在內（最高法院77年台上字第2135號判例意
    旨參照）。共同正犯之成立，祇須具有犯意之聯絡、行為之
    分擔，既不問犯罪動機起於何人，亦不必每一階段犯行均經
    參與。共同實行犯罪行為之人，在合同意思範圍內，各自分
    擔犯罪行為之一部，相互利用他人之行為，以達其犯罪之目
    的者，即應對於全部所發生之結果共同負責；且共同正犯不
    限於事前有協定，即僅於行為當時有共同犯意之聯絡者亦屬
    之，且表示之方法，不以明示通謀為必要，即相互間有默示
    之合致亦無不可（最高法院103年度台上字第2335號判決意
    旨參照）。本案被告加入本件詐欺集團，由該集團內之不詳
    成員以嚴密組織分工進行詐騙後，再由被告擔任車手之分工
    ，假冒公務員向被害人取款後移轉交予其他共犯予以隱匿洗
    錢，則縱使該集團內每個成員分工不同，然此均在該詐欺集
    團成員犯罪謀議之內，是被告雖僅負責整個犯罪行為中之一
    部分，惟渠顯係相互利用他人之行為，以達其犯罪目的，自
    應就其參與之犯行及本件詐欺集團所為，共同負責。被告就
    上開行使偽造公文書、三人以上共同冒用公務員名義詐欺取
    財、洗錢等犯行，與「卡比獸」及其他詐欺集團成員間具犯
    意聯絡及行為分擔，為共同正犯。
  ⒉再按103年6月18日刑法增訂第339條之4，該條第1款明定「犯
    第339條詐欺罪而有下列情形之一者，處1年以上7年以下有
    期徒刑，得併科100萬元以下罰金：一、冒用政府機關或公
    務員名義犯之」。由其立法理由所稱「行為人冒用政府機關
    或公務員名義施以詐欺行為，被害人係因出於遵守公務部門
    公權力之要求，及避免自身違法等守法態度而遭到侵害，則
    行為人不僅侵害個人財產權，更侵害公眾對公權力之信賴。
    是以，行為人之惡性及犯罪所生之危害均較普通詐欺為重，
    爰定為第一款加重事由」等語可知，本條款之增訂，並不限
    於行為人單純冒用政府機關或公務員名義而實行詐騙行為之
    情形，且尚及於行為人假借政府機關或公務員名義，行使外
    觀貌似公權力行為而遂其詐騙目的之情形，以保護民眾對於
    公權力之信賴。行為人不論有無僭行公務員之法定職權以遂
    行詐騙，均屬「侵害公權力之詐騙行為」。因此，只要行為
    人冒用政府機關或公務員名義而犯詐欺取財罪，即該當本罪
    ，至於其是否僭行公務員之法定職權，在所不問，以免徒增
    區別「法定職權」或「非法定職權」之困擾，因此本罪已將
    刑法第158條僭行公務員職權罪之構成要件包攝在內，作為
    詐欺犯罪之加重處罰事由，成為另一獨立之犯罪態樣，故毋
    庸另論以刑法第158條第1項僭行公務員職權罪。
　⒊被告與其他詐欺集團成員共犯偽造公印文之行為，為偽造公
    文書之階段行為，其偽造公文書後復持以行使，其偽造之低
    度行為為行使之高度行為所吸收，均不另論罪。又現今電腦
    繕印技術發達，可輕易直接在文件上描摹套印印文圖樣，復
    無證據顯示本案係以偽刻實印之手法壓蓋印文，無從認定被
    告有偽造印章之犯行，附此敘明。
  ⒋被告於參與犯罪組織之繼續行為中首次違犯上開詐欺等犯行
    ，係以一行為犯參與犯罪組織罪，行使偽造公文書罪、三人
    以上共同冒用公務員名義詐欺取財罪及洗錢罪，為想像競合
    犯，應依刑法第55條之規定，從一重之刑法第339條之4第1
    項第1款、第2款之以三人以上共同冒用公務員名義詐欺取財
    罪處斷。
  ⒌公訴意旨雖未敘及被告洗錢之犯行，然此部分與檢察官起訴
    ，並經本院認定有罪部分，有想像競合犯之裁判上一罪關係
    ，為起訴效力所及，本院自應併予審理；另公訴意旨雖未提
    到被告所為涉犯行使偽造公文書罪，然於犯罪事實已敘及被
    告有交付偽造公文書給被害人而行使之犯行，是此部分係檢
    察官漏引法條，本在起訴範圍內，且原審及本院審理時已告
    知被告此部分所犯法條（原審卷第72頁、本院卷第122頁）
    ，無礙其攻擊防禦權利，本院自應審理。
  ㈣洗錢防制法第16條第2項規定：「犯前2條之罪，在偵查或審
    判中自白者，減輕其刑。」；而犯組織犯罪防制條例第3條
    之罪，於偵查及審判中均自白者，減輕其刑，同條例第8條
    第2項亦有明文規定。又想像競合犯之處斷刑，本質上係「
    刑之合併」。其所謂從一重處斷，乃將想像競合犯組成之評
    價上數罪，合併為科刑一罪，其所對應之刑罰，亦合併其評
    價上數罪之數法定刑，而為一個處斷刑。易言之，想像競合
    犯侵害數法益者皆成立犯罪，論罪時必須輕、重罪併舉論述
    ，同時宣告所犯各罪名，包括各罪有無加重、減免其刑之情
    形，亦應說明論列，量刑時併衡酌輕罪部分量刑事由，評價
    始為充足，然後依刑法第55條前段規定「從一重處斷」，非
    謂對於其餘各罪可置而不論。因此，法院決定處斷刑時，雖
    以其中最重罪名之法定刑，做為裁量之準據，惟於裁量其輕
    重時，仍應將輕罪合併評價在內（最高法院108年度台上字
    第4405號、第4408號判決意旨參照）。被告於原審及本院審
    理時均自白洗錢犯行，於偵查及審判中均自白參與犯罪組織
    犯行，依上開規定原均應減輕其刑，惟其所犯之洗錢罪及參
    與犯罪組織罪均屬想像競合犯其中之輕罪，被告就本案係從
    一重之三人以上共同冒用公務員名義詐欺取財罪，就此部分
    想像競合輕罪得減刑部分，依上開說明，即應於本院依刑法
    第57條量刑時一併衡酌該部分減輕其刑事由。
四、本院撤銷改判之理由：
  ㈠原審以被告上開犯行，罪證明確而論處罪刑，固非無見；惟
    查⒈被告供承其因本件加重詐欺取財之犯罪所得為2萬2,500
    元（含佣金及車馬費），其於本院審理期間之110年4月27日
    已與告訴人洪天娥於原審（附帶民事訴訟）民事庭審理時達
    成和解，並賠償告訴人全部損失新台幣（下同）45萬元，有
    原審民事調解筆錄1份、本院公務電話記錄1份可按（見本院
    卷第61、107頁），故被告實際取得之犯罪所得，於扣抵上
    開賠付之金額後，已無餘額可供沒收、追徵。足認被告之犯
    罪所得已實際發還被害人，依刑法第38條之1第5項規定，自
    毋庸再宣告沒收；原判決未及審酌上情，仍諭知就被告犯罪
    所得沒收追徵，即有未洽。⒉刑事審判之量刑，在於實現刑
    罰權之分配的正義，故法院對科刑判決之被告量刑，應符合
    罪刑相當原則，使罰當其罪，以契合人民之法律感情，此所
    以刑法第57條明定科刑時應審酌一切情狀，尤應注意該條所
    列各款情形，以為科刑輕重之標準；犯罪所生之危險或損害
    、行為人犯罪後之態度，為刑法第57條第1 項第9 款、第10
    款所定量刑審酌事項之一，是行為人犯後悔悟之程度，是否
    力謀恢復原狀或與被害人達成和解，及其後是否能確實履行
    和解條件，以彌補被害人之損害，均攸關於法院判決量刑之
    審酌，而查被告案發後確已將犯罪所得全額返還告訴人洪天
    娥已如前述，告訴人表示不願訴究被告刑事責任一情，有本
    院公務電話記錄1份可按（見本院卷第61頁），此部分量刑
    基礎已有變更，原審在未考慮被告此部分已賠償告訴人之損
    害情形下而為量刑，即有未洽，至原判決雖未敘明應沒收未
    扣案之被告犯罪使用通話之SIM卡門號，然此未影響此部分
    應予沒收之結論，無因之撤銷必要，附此說明。被告上訴執
    此指摘原判決不當，為有理由，自應由本院予以撤銷改判。
  ㈡爰以行為人之責任為基礎，審酌被告年輕識淺，不思正途獲
    取財物，參與詐欺犯罪組織集團擔任車手職務，負責交付偽
    造之公文書給被害人、向被害人取得款項後交給其他詐欺集
    團成員，而為本件犯行之手段與分工，犯後於偵查、原審及
    本院審理時就所涉參與犯罪組織、加重詐欺及洗錢之經過事
    實均自白在卷，於原審及本院審理時亦坦承行使偽造公文書
    犯行之態度，復念及其本件犯罪所獲取犯罪所得金額為2萬2
    ,500元，於本院審理期間已賠付告訴人洪天娥本件遭詐騙之
    損失45萬元（詳如前述），可見被告犯後有以實際行動與告
    訴人進行協調而願填補損害，足見其已知悔悟，犯後態度良
    好，再衡酌被告自陳高職肄業之教育程度、未婚、現於餐廳
    擔任內場人員，與爺爺、奶奶、叔叔同住之經濟及家庭生活
    等一切情狀，量處如主文第2項所示之刑。
　㈢緩刑之諭知：
    按緩刑係附隨於有罪判決的非機構式之刑事處遇，其主要目
    的在達成受有罪判決之人，在社會中重新社會化之人格重建
    功能。此所以緩刑宣告必須附帶宣告緩刑期間之意義所在。
    再者，緩刑制度首重再犯罪的預防，唯有對受判決人本身有
    充分瞭解，例如依其過去生涯，可知犯罪行為人所曾接受的
    教育，從犯罪的狀態瞭解行為人的行為動機、目的，從犯罪
    後態度推知行為人對其行為的看法，從生活狀況與環境推測
    其將來的發展等；才能判斷其在緩刑期間，與之後的生活中
    是否會再犯罪。亦即藉由前述各種因素對犯罪行為人為整體
    評價，作為法院判斷該行為人是否適宜被宣告緩刑，以及進
    一步依據個案情況決定緩刑期間，及所應採取的積極協助措
    施，並將之作為緩刑宣告的負擔或條件(最高法院101年度台
    上字第5586號判決意旨參照)。查被告前無任何犯罪前科紀
    錄，有上開臺灣高等法院被告前案紀錄表1份在卷可稽。本
    院審酌被告年紀甚輕，一時心生貪念思慮未周而參與本件詐
    欺集團犯罪，而其過去素行皆為良好，並無犯罪惡習，且其
    本件未實際分得詐欺集團為詐騙行為之所得，仍願賠償告訴
    人洪天娥之全額損失，已如前述，足徵其犯後已知所悔悟，
    並盡力彌補其犯行所造成之損害，目前已有正常工作積極求
    上，堪認被告歷經此次偵、審程序，當能知所警惕，信無再
    犯之虞；且被告年紀尚輕，目前有正當工作，入監服刑，對
    其品格塑造及將來對社會之適應，未必有其助益，故本院認
    尚無逕對被告施以自由刑之必要，是上開所宣告之刑，以暫
    不執行為適當，準此，本院認前開對被告宣告之刑，應以暫
    不執行為適當，爰依刑法第74條第1項第1款規定，宣告緩刑
    3年，以勵自新。
  ㈣沒收部分：
  ⒈扣案如附表所示之偽造公文書，固係供被告及所屬詐欺集團
    成員共同為本案詐欺犯罪所用之物，然既已交付予被害人而
    行使之，已非屬被告所有，爰不諭知沒收；至於上開偽造公
    文書上之偽造公印文（如附表所示），均應依刑法第219條
    規定宣告沒收之。
  ⒉扣案之Iphone11行動電話1支，為被告所有，供被告為本件犯
    行所用之物，此經被告於原審及本院審理時所供承（見原審
    卷第87頁、本院卷第127頁），爰依刑法第38條第2項前段宣
    告沒收之；另被告於原審訊問時供稱：「我有用被扣案的手
    機IPHONE11跟詐欺集團聯絡，並加入詐欺集團，IPHONE6也
    是我的，現在在家裡，我擔任車手就是用IPHONE6跟詐欺集
    團聯絡，結束之後把SIM卡插入IPH0NE11，是詐欺集團要我
    這樣做」等語（原審卷第19頁），其自承有另一未扣案之IP
    HONE6空機為其工作機，與詐欺集團上游聯絡時，會將使用
    之門號0000000000號SIM卡插入使用，而該Iphone6行動電話
    1支、門號0000000000號SIM卡1張並無扣案之紀錄（詳臺北
    市政府警察局北投分局扣押物品目錄表、本院贓證物品保管
    單，偵卷第35頁、本院卷第35頁），是認雖未扣案，然均為
    被告實際持有之物足認係被告所有、供其為本件犯行所用之
    物，此亦據被告於原審調查及本院審理時供承在卷（見原審
    卷第19頁、本院卷第127頁），爰依應依刑法第38條第2項前
    段規定宣告沒收之，於全部或一部不能沒收或不宜執行沒收
    時，依同條第4項規定，追徵其價額。
  ⒊至於未扣案之被告為本件犯行之犯罪所得共2萬2,500元，按
    犯罪所得已實際合法發還被害人者，不予宣告沒收或追徵；
    宣告前2條之沒收或追徵，有過苛之虞、欠缺刑法上之重要
    性、犯罪所得價值低微，或為維持受宣告人生活條件之必要
    者，得不宣告或酌減之，刑法第38之1條第5項、第38之2條
    第2項分別定有明文。是如犯罪所得已實際合法發還被害人
    ，或被害人已因犯罪行為人和解賠償而完全填補其損害者，
    自不得再對犯罪行為人之犯罪所得宣告沒收，以免犯罪行為
    人遭受雙重剝奪（最高法院109年度台上字第4062號判決亦
    同此旨），故被告既因已和解實際履行賠償告訴人45萬元，
    已逾其犯罪所得，參照前揭說明，自不得再就此犯罪利得予
    以宣告沒收。又扣案之中國信託帳號000000000000號提款卡
    1張，為被告所有，然該提款卡僅為詐欺集團成員將被告之
    報酬以現金存款方式存入被告中國信託帳戶後，被告再提領
    使用，難認該提款卡係供本件犯罪所用、預備之物，亦非違
    禁物，爰不另為沒收諭知，附此敘明。
  ㈣關於被告是否依組織犯罪防制條例宣告強制工作之說明：
  ⒈刑法第55條想像競合犯之規定，既列在刑法總則編第七章「
    數罪併罰」內，且法文稱「一行為而觸犯數罪名」，則依體
    系及文義解釋，可知行為人所犯數罪係成立實質競合，自應
    對行為人所犯各罪，均予評價，始屬適當。此與法規競合僅
    選擇其中最適宜之罪名，為實質上一罪，明顯有別。換言之
    ，想像競合犯本質上為數罪，各罪所規定之刑罰、沒收及保
    安處分等相關法律效果，自應一併適用，否則將導致成立數
    罪之想像競合與成立一罪之法規競合，二者法律效果無分軒
    輊之失衡情形，尚非立法者於制定刑法第55條時，所作之價
    值判斷及所欲實現之目的。刑罰評價對象，乃行為本身；想
    像競合犯係一行為觸犯數罪名，為避免對同一行為過度及重
    複評價，刑法第55條前段規定「從一重處斷」。又刑法第33
    條及第35條僅就刑罰之主刑，定有輕重比較標準，因此上揭
    「從一重處斷」，僅限於「主刑」，法院應於較重罪名之法
    定刑度內，量處適當刑罰。至於輕罪罪名所規定之沒收及保
    安處分，因非屬「主刑」，故與刑法第55條從一重處斷之規
    定無關，自得一併宣告。罪刑法定原則，指法律就個別犯罪
    之成立要件及法律效果，均應明確規定，俾使人民能事先預
    知其犯罪行為之處遇。參與犯罪組織罪和加重詐欺取財罪之
    構成要件與刑罰，均分別在組織犯罪防制條例及刑法中，定
    有明文。行為人以一行為觸犯組織犯罪防制條例第3條第1項
    後段之參與犯罪組織罪，及刑法第339條之4第1項第2款之加
    重詐欺取財罪，於從一重之加重詐欺取財罪處斷而為科刑時
    ，因所犯輕罪（參與犯罪組織罪）之刑罰以外之法律效果，
    即組織犯罪防制條例第3條第3項強制工作之規定，並未被重
    罪所吸收，仍應一併適用。因此，上開對刑法第55條前段規
    定，在文義射程範圍內，依體系及目的性解釋方法所為之闡
    釋，屬法律解釋範疇，並非對同條但書所為擴張解釋或類推
    適用，亦與不利類推禁止之罪刑法定原則或罪刑明確性原則
    無違。又衡以組織犯罪防制條例第3條第3項所規定之強制工
    作，本於法律合憲性解釋原則，依司法院釋字第471號關於
    行為人有無預防矯治其社會危險性之必要，及比例原則等與
    解釋意旨不相衝突之解釋方法，為目的性限縮，對犯該條例
    第3條第1項之參與犯罪組織罪者，視其行為之嚴重性、表現
    之危險性、對於未來行為之期待性，以及所採措施與預防矯
    治目的所需程度，於有預防矯治其社會危險性之必要，且符
    合比例原則之範圍內，由法院依該條例第3條第3項規定，一
    併宣告刑前強制工作（最高法院108年度台上大字第2306號
    大法庭裁定參照）。
  ⒉爰審酌被告年紀尚輕，本件加入詐欺集團時間為1個月，加入
    時間尚不長，擔任集團取款車手，並非擔任發起、主持、操
    縱、指揮等重要角色，且被告前無其他犯罪紀錄，雖目前另
    有一件參與同詐欺集團所犯業經檢察官起訴繫屬臺灣新北地
    方法院110年度金訴216號案件審理中，有該案起訴書、臺灣
    高等法院被告前案紀錄表1份在卷可查（見本院卷第37至46
    頁），亦無證據顯示被告除加入本件詐欺集團之外，另有加
    入其他詐欺集團之情事，足見加入本案詐欺集團，事屬偶然
    ，難認其有犯罪（或詐欺犯罪）之習慣或因遊蕩或懶惰成習
    而犯罪，本院認對被告宣告如主文所示之刑，即可使其記取
    教訓避免再犯，至其因欠缺正確工作觀念而犯本案加重詐欺
    犯行，改正其詐欺犯行之有效方法，應在於提供適當之更生
    教育及保護、就業機會及社會扶助等，並非僅有執行強制工
    作之保安處分一途，是依比例原則，並綜合其所表現之危險
    性及對其未來之期待性等情，應認對其宣告有期徒刑之刑，
    已與其本案犯行之處罰相當，而足收懲儆之效，尚無對被告
    併予宣告強制工作以預防矯治其社會危險性之必要，爰不另
    為強制工作之諭知。
據上論斷，應依刑事訴訟法第273條之1第1項、第369條第1項前
段、第364條、第299條第1項前段，洗錢防制法第2條第2款、第1
4條第1項、第16條第2項，組織犯罪防制條例第3條第1項後段，
刑法第11條、第28條、第339條之4第1項第1款、第2款、第216條
、第211條、第55條、第74條第1項第1款、第219條、第38條第2
項前段、第4項，刑法施行法第1條之1第1項，判決如主文。
本案經檢察官呂雅純提起公訴，經檢察官黃朝貴到庭執行職務。
中　　華　　民　　國　　110 　年　　7 　　月　　28　　日
                  刑事第二庭    審判長法　官  陳顯榮
　　　　　　　　　　　　　　　　　　　法　官  陳弘能
　　　　　　　　　　　　　　　　　　　法　官  黃裕堯
以上正本證明與原本無異。
如不服本判決應於收受送達後20日內向本院提出上訴書狀，其未
敘述上訴理由者，並得於提起上訴後20日內向本院補提理由書（
均須按他造當事人之人數附繕本）「切勿逕送上級法院」。
　　　　　　　　　　　　　　　　　　　書記官  蔡孟芬
中　　華　　民　　國　　110 　年　　7 　　月　　28　　日
附錄本案論罪科刑法條全文
組織犯罪防制條例第3條：
發起、主持、操縱或指揮犯罪組織者，處3年以上10年以下有期
徒刑，得併科新臺幣1億元以下罰金；參與者，處6月以上5年以
下有期徒刑，得併科新臺幣1千萬元以下罰金。但參與情節輕微
者，得減輕或免除其刑。
具公務員或經選舉產生之公職人員之身分，犯前項之罪者，加重
其刑至二分之一。
犯第1項之罪者，應於刑之執行前，令入勞動場所，強制工作，
其期間為3年。
前項之強制工作，準用刑法第90條第2項但書、第3項及第98條第
2項、第3項規定。
以言語、舉動、文字或其他方法，明示或暗示其為犯罪組織之成
員，或與犯罪組織或其成員有關聯，而要求他人為下列行為之一
者，處3年以下有期徒刑，得併科新臺幣3百萬元以下罰金：
一、出售財產、商業組織之出資或股份或放棄經營權。
二、配合辦理都市更新重建之處理程序。
三、購買商品或支付勞務報酬。
四、履行債務或接受債務協商之內容。
前項犯罪組織，不以現存者為必要。
以第5項之行為，使人行無義務之事或妨害其行使權利者，亦同
。
第5項、第7項之未遂犯罰之。
刑法第339條之4：
犯第339條詐欺罪而有下列情形之一者，處1年以上7年以下有期
徒刑，得併科1百萬元以下罰金：
一、冒用政府機關或公務員名義犯之。
二、三人以上共同犯之。
三、以廣播電視、電子通訊、網際網路或其他媒體等傳播工具，
    對公眾散布而犯之。
前項之未遂犯罰之。
刑法第216條：
行使第210條至第215條之文書者，依偽造、變造文書或登載不實
事項或使登載不實事項之規定處斷。
刑法第211條：
偽造、變造公文書，足以生損害於公眾或他人者，處1年以上7年
以下有期徒刑。
洗錢防制法第14條：
有第二條各款所列洗錢行為者，處7年以下有期徒刑，併科新臺
幣5百萬元以下罰金。
前項之未遂犯罰之。
前二項情形，不得科以超過其特定犯罪所定最重本刑之刑。
附表：應沒收之公印文
編號    文件名稱 應沒收之偽造公印文名稱及數量  1 臺灣臺北地方法院法院清查 「法務部行政執行署臺北凍結管制命令執行官印」印文1枚  2 臺灣臺北地方法院法院清查（2） 「法務部行政執行署臺北凍結管制命令執行官印」印文1枚  3 臺灣臺北地方法院地檢署刑事傳票 「法務部行政執行署臺北凍結管制命令執行官印」、「檢察官施教文」、「書記官楊英杰」印文各1枚